【裁判字號】    97,訴,2154
【裁判日期】    980427
【裁判案由】    清償債務
【裁判全文】
臺灣桃園地方法院民事判決      九十七年度訴字第二一五四號
原      告  華南商業銀行股份有限公司
法定代理人  甲○○
訴訟代理人  丁○○
            乙○○
被      告  兆立光電有限公司
法定代理人  丙○○
訴訟代理人  劉世興    律師
            林永祥    律師
上列當事人間請求清償債務事件，於民國九十七年四月六日言詞
辯論終結，本院判決如下：
    主      文
原告之訴駁回。
訴訟費用由原告負擔。
    事實及理由
一、原告起訴主張：
    訴外人廣鬮科技有限公司（下稱廣鬮公司）前以申請墊付國
    內票款之借款為由，於民國九十七年三月十四日背書轉讓予
    原告、由被告簽發、票載發票日皆為九十七年六月十九日、
    簽發票號各為AW0000000 及AW0000000 號、面額分別為新臺
    幣（下同）七十二萬一千、四十九萬四千八百七十四元、禁
    止背書轉讓之如附表所示支票兩紙（下稱系爭支票），共計
    一百二十一萬五千八百七十四元。另訴外人廣鬮公司尚檢附
    買受人為被告、訴外人廣鬮公司開立之統一發票二紙，證明
    系爭支票原因關係事實為其二人間之買賣關係。詎系爭支票
    屆期提示，因存款不足不獲兌現，嗣後原告屢次催討，被告
    均置之不理。系爭支票雖經禁止背書轉讓之記載，仍得依民
    法規定之一般債權讓與方式轉讓，生民法上通常債權讓與之
    效力。又被告與訴外人廣鬮公司間之協議書係成立於原告取
    得系爭支票後，被告自不得以協議書所載內容作為抗辯事由
    而拒絕付款予原告。為此，爰依民法債權讓與，並聲明：被
    告應給付原告一百二十一萬五千八百七十四元，及如附表所
    示各自付款提示日起起至清償日止，按年利率百分之五計算
    之利息。
二、被告則以：被告與訴外人廣鬮公司間前有交易往來，廣鬮公
    司應交付貨物均遲未出貨致生糾紛，經被告與大鬮公司電子
    股份有限公司（下稱大鬮公司）、廣鬮公司於九十七年五月
    九日結算，三方並協議，其三方間雖前有交易往來，互持有
    票據，惟三方間已無任何財務及票據糾紛，不得將未兌現之
    所有票據轉讓委託第三人作債務處理。況上開原告所提訴外
    人廣鬮公司開立之統一發票乃事後虛偽製作，系爭支票之原
    因事實並不存在。原告既自廣鬮公司受讓系爭支票，依民法
    第二百九十九條之規定，被告自得以上開事由對抗原告而拒
    絕付款等語資為抗辯。並聲明：請求駁回原告之訴；如受不
    利判決，願供擔保請准宣告免為假執行。
三、兩造不爭執事項
（一）被告前因與訴外人廣鬮公司間有交易關係故，而簽發系爭
      支票交廣鬮公司收執後，廣鬮公司為清償其與原告間消費
      借貸債務，乃將系爭支票背書轉讓與原告持有。嗣系爭支
      票屆期經原告提示結果，均遭以存款不足為由未獲付款。
（二）被告執有內容記載被告、廣鬮公司及台灣大鬮電子股份有
      限公司（下稱大鬮公司）等三方前因交易買賣往來，而互
      相持有之票據（即發票人為被告、廣鬮公司、大鬮公司、
      品商企業有限公司），經三方同意自九十七年五月九日起
      ，三方間無任何財務及票據糾紛，任何一方亦不得將未兌
      現之票據轉讓、委託三人作債務處理等語之「協議書」乙
      紙。
四、原告主張其執有系爭支票，而該支票屆期經提示結果遭以掛
    失止付為由拒絕付款，為此請求被告給付系爭支票所載之票
    款等語，被告則以事實及理由欄二所載等語置辯，經查：
（一）按「票據為無因及流通證券，且票據關係原則上與其原因
      關係分離，故票據之轉讓，除當事人間有特別約定者外，
      讓與人殊無將其取得之原因關係債權，一併讓與受讓人之
      可言，此就票據法第十三條規定觀之自明。支票為票據之
      一種，原判決謂發票人為禁止背書轉讓記載之記名支票，
      其轉讓係讓與持票人前手與發票人間原因關係之債權云云
      ，固不無適用法規顯有錯誤之違法。然記名支票，經發票
      人為禁止轉讓之記載者，依票據法第一百四十四條準用第
      三十條第二項規定，該支票即不得再依票據讓與之方式為
      轉讓，違反此項禁止之規定者，其轉讓行為不生票據法上
      之效力；惟此種支票仍不失為民法上金錢債權之性質，故
      得依民法規定一般債權讓與方式而轉讓之，但僅能生民法
      上通常債權讓與之效力，其受讓人所取得者為民法上之金
      錢債權，而非票據上之權利，自不得依票據法之規定對於
      為禁止轉讓之發票人行使票據上之權利。」，最高法院八
      十七年度台簡上字第三十號判決可資參照。本件系爭支票
      固經發票人即被告於發票時為禁止背書轉讓之記載，惟揆
      諸上開判決說明，系爭支票上所表彰發票人即被告負有依
      票載金額為給付之債權，不失為民法上金錢債權之性質，
      受款人即廣鬮公司仍得將之以一般債權讓與方式轉讓予他
      人，今原告主張其自廣鬮公司處繼受取得系爭支票等情，
      既為被告所不爭執，則原告據此行使該受讓之債權，自無
      不合，先予敘明。
（二）又「債權讓與，債務人於受通知時所得對抗讓與人之事由
      ，皆得以之對抗受讓人，民法第二百九十九條第一項定有
      明文。所謂得對抗之事由，不以狹義之抗辯權為限，而應
      廣泛包括，凡足以阻止或排斥債權之成立、存續或行使之
      事由在內。」，最高法院五十二年台上字第一Ｏ八五號判
      例亦著有明文。承前所述，本件原告所主張之債權，係自
      廣鬮公司處依一般債權讓與方式而繼受取得者，則被告若
      就系爭債權執有原得阻止、排斥該債權成立、存續或行使
      之事由，不問其為實體法或訴訟法之抗辯均可主張。
（三）本件被告抗辯系爭支票所由之原因關係，為其與廣鬮公司
      間之買賣關係，而雙方業於九十七年五月九日就彼此因買
      賣所持票據，合意自九十七年五月九日起已無任何財務及
      票據糾紛，任何一方亦不得將未兌現之票據轉讓、委託三
      人作債務處理等語，業據其提出記載上開內容之協議書影
      本乙紙為證，而證人許弘宗於本院另案（即本院九十七年
      度桃簡字第一一一四號給付票款事件）九十七年十一月五
      日行言詞辯論程序時亦證述：當初我們是在大鬮公司填寫
      這份協議書，是因為大鬮公司在液晶顯示螢幕比較熟，有
      辦法在統寶購買小尺寸液晶面板，乙方簡先生（即廣鬮公
      司法定代理人）可以每個月出貨，但出多少貨沒有把握，
      他希望我們開支票給他作為付款，他開公司同額的票作為
      擔保，但後來大鬮公司的票沒有兌現，我們向簡先生表示
      他沒有能力處理這件事，希望他把票還給我，因為他也有
      票在我們公司，簡先生的太太丙方王小姐希望互相拿回票
      據，所有才簽該協議書等語綦詳，此外，本院觀諸上開協
      議書上關於廣鬮公司及其法定代理人名義之印文，核與本
      院依職權調閱廣鬮公司留存於經濟部中部辦公室之變更登
      記表上之廣鬮公司及其法定代理人印文結果，其大小、形
      式相似，亦益證前開協議書上之廣鬮公司及其法定代理人
      名義之印文為真正，是以堪認被告上開抗辯為真實，應予
      採信。
（四）原告雖另以依協議書所示，廣鬮公司係將系爭支票為讓與
      後，始與被告為前開協議云云，然票據與其所由之原因關
      係固有相涉，但其在法律上終係二種獨立之債權，債權人
      得就各該債權為先後或相異之處分、轉讓。本件原告僅係
      受讓系爭支票債權，並未受讓廣鬮公司與被告間因買賣關
      係所生之價金請求權，而依上開協議書所示，雙方雖有約
      定票據之返還，不過係買賣關係合意解消後之當然結果爾
      ，廣鬮公司與被告終究係以彼此間買賣關係為處分之標的
      ，廣鬮公司與被告為上開協議並無無權處分之情事，是以
      原告此部分之主張，洵無足採。
五、綜上所述，被告就原告所主張之債權，有阻止其行使之抗辯
    事由存在，並已執以抗辯拒絕給付，則原告依票據債權移轉
    之法律關係，請求被告給付一百二十一萬五千八百七十四元
    ，及自附表所示提示日起至清償日止，按週年利率百分之五
    計算之利息云云，為無理由，應予駁回。另本件事證已臻明
    確，兩造其餘攻擊防禦方法，核與本案判斷已無甚影響，茲
    擬不予一一論究，附此敘明。
據上論結，本件原告之訴為無理由，依民事訴訟法第七十八條，
判決如主文。
中    華    民    國    98    年    4     月    27    日
                          民事第二庭  法  官  石有為
以上正本，係照原本作成。
如對本判決上訴，須於判決送達後廿日內向本院提出上訴狀。
中    華    民    國    98    年    4     月    27    日
                                      書記官  顏伯儒
┌───────────────────────────────────────────────┐
│附表：                                                                                        │
├─┬─────┬─────────┬─────────┬─────────┬────┬────┤
│編│支票號碼  │票面金額（新臺幣）│發票日（民國）    │提示日（民國）    │發票人  │付款行  │
│號│          │                  │                  │                  │        │        │
├─┼─────┼─────────┼─────────┼─────────┼────┼────┤
│一│AW0000000 │七十二萬一千元    │九十七年六月十九日│九十七年六月十九日│被告兆立│臺灣中小│
│  │          │                  │                  │                  │光電有限│企業銀行│
├─┼─────┼─────────┼─────────┼─────────┤公司    │桃園分行│
│二│AW0000000 │四十九萬四千八百七│九十七年六月十九日│九十七年六月十九日│        │        │
│  │          │十四元            │                  │                  │        │        │
│  │          │                  │                  │                  │        │        │
├─┴─────┴─────────┴─────────┴─────────┴────┴────┤
│票面金額合計為：新臺幣一百二十一萬五千八百七十四元                                            │
└───────────────────────────────────────────────┘


司法院資訊處製作；財團法人民間司法改革基金會備份。
